【裁判字號】    98,簡上,77
【裁判日期】    991130
【裁判案由】    確認本票債權不存在
【裁判全文】
臺灣新竹地方法院民事判決              98年度簡上字第77號
上  訴  人  羅俊雄
被  上訴人  呂永田
上列當事人間確認本票債權不存在事件，上訴人對於中華民國98
年9月18日本院竹東簡易庭97年度竹東簡字第191號第一審簡易判
決提起上訴，本院於民國99年11月17日辯論終結，判決如下：
      主    文
原判決廢棄。
確認被上訴人持有上訴人所簽發如附表所示之本票債權不存在。
第一審、第二審訴訟費用均由被上訴人負擔。
    事實及理由
壹、上訴人起訴主張，除與原審判決記載相同爰予引用外，另補
    稱：
一、被上訴人呂永田於原審言詞辯論時，即自承其持有如附表所
    示之本票(下稱：系爭本票)向本院聲請准予強制執行之裁定
    ，在上訴人羅俊雄於民國97年9 月15日提起本件民事訴訟時
    ，被上訴人仍向本院聲請核發該裁定之確定證明，以圖對於
    上訴人之財產為強制執行，俟後方才將裁定及本票交付給訴
    外人張碧逢，其原因為何？係因訴外人張碧逢脅迫被上訴人
    簽立系爭本票，經台灣新竹地方法院檢察署檢察官偵辦犯罪
    ，被上訴人為避免沾惹刑事紛爭，故而才將系爭本票及裁定
    交還給訴外人張碧逢，並於其後方才在本件訴訟中聲稱不對
    上訴人主張債權，由此等過程即可知在上訴人於「97年9 月
    15日」起訴時，被上訴人仍主張對上訴人有系爭本票債權存
    在，否則何必取得確定證明以圖強制執行？是以原審判決見
    解有誤。
二、又被上訴人於取得系爭本票裁定確定證明後，旋向國稅局查
    詢上訴人名下財產資料，且輾轉透過訴外人羅仕榮對上訴人
    子女羅仕臣提示其手上調閱之財產歸屬清冊，並傳話說：「
    回去叫你父親出面清償票款事宜，否則將扣押、拍賣你父親
    名下之小汽車、土地．．．」云云，足見被上訴人所稱係因
    上訴人名下無任何財產可資求償，方會將系爭本票返還予訴
    外人張碧逢之說法，顯與事實不符。
三、再者，若依原審之見解，任何確認本票債權不存在之訴訟，
    只要被告在起訴後將本票交付他人，並陳稱自己無債權，原
    告豈非必然敗訴？若判決確定後，又將本票取回加以主張債
    權，豈非對訴訟之原告極為不利？由此即知原審之見解，不
    無斟酌餘地，遑論，如依被上訴人所言，訴外人張碧逢係訴
    訟繫屬之繼受人，何能謂其不為判決效力所及，而上訴人無
    即受確認判決之法律上利益可言。
四、末查，原審多次傳訊被上訴人未到，目的即係要查明被上訴
    人交付系爭本票及裁定給訴外人張碧逢之時間究竟係在起訴
    前或起訴後，最後被上訴人到庭證實係在起訴後交還系爭本
    票予訴外人張碧逢，原審仍認無確認利益，則原審花費多次
    庭期傳訊被上訴人，且不允許一造辯論之目的何在？無論被
    上訴人稱交付系爭本票及裁定給訴外人張碧逢之時間係在起
    訴前或起訴後，原審均認無確認利益，後來數次庭期豈非虛
    耗，是以，原審此等判決理由亦與實際訴訟行為，實有落差
    存在。
五、為此聲明請求：
  (一)原判決廢棄。
  (二)確認被上訴人持有上訴人所簽發如附表所示之本票債權不
      存在。
  (三)第一審、第二審訴訟費用均由被上訴人負擔。
貳、被上訴人除與原判決記載相同部分，予以引用外，並補稱：
一、上訴人若遭訴外人張碧逢脅迫恐嚇開具系爭本票，上訴人且
    有報警處理，上訴人應該在檢察官偵審期間要向司法單位提
    出犯罪證物本票歸還或銷毀，惟查上訴人並未依此訴求，且
    遲至被上訴人取得系爭本票向本院聲請本票裁定後，才提起
    本件確認本票債權不存在之訴，實為荒謬。
二、又被上訴人持有系爭本票向本院聲請本票裁定，經本院以97
    年度票字第473 號裁定書寄達上訴人，上訴人也依法提出抗
    告，本院則以97年度抗字第63號裁定駁回上訴人之抗告，而
    上訴人被駁回抗告理由書第2 頁第一行亦有敘明：「聲請法
    院裁定許可對發票人為強制執行，係屬非訟事件，．．．此
    為最高法院57年台抗字第76號判決意旨揭示之原則。」。
三、再者，被上訴人持有系爭本票之緣由，係因訴外人陳順貴向
    其借款新台幣(下同)36萬元，地點在竹東公證代書事務所，
    並交付為期一個月之本票乙紙，由被上訴人收執，詎屆期時
    ，訴外人陳順貴陳稱沒錢可還，遂會同訴外人張碧逢提供系
    爭本票予被上訴人，惟因抵銷36萬元後，被上訴人尚須支付
    訴外人張碧逢65萬元，故其即向法院聲請裁定及確定證明後
    ，查訪上訴人的財產都是土地持分，而且系爭本票是訴外人
    張碧逢恐嚇上訴人取得的，訴外人張碧逢亦因此被訴，所以
    被上訴人才將系爭本票及確定證明還給訴外人張碧逢。
四、末查，被上訴人跟上訴人之間確實沒有債權債務關係，但是
    訴外人張碧逢把系爭本票轉讓給被上訴人之後，被上訴人取
    得系爭本票裁定確定證明書之後，將系爭本票及裁定確定證
    明書交給訴外人張碧逢，被上訴人現在並沒有持有系爭本票
    等語。
五、為此聲明：
  (一)上訴駁回。
  (二)第二審訴訟費用由上訴人負擔。
、法院之判斷：
一、上訴人起訴主張：上訴人於30年前曾與訴外人羅慶增(已歿)
    、張碧逢之父親張水泉(已歿)合作經營中太食品有限公司，
    該公司於68年即29年前已結束營業，當時三人有結算，最後
    上訴人、訴外人張水泉及羅慶增三人彼此間均無任何債權債
    務關係，此觀訴外人張水泉生前從未再對上訴人及羅慶增有
    何債權債務之主張即明。又訴外人張水泉於10餘年前不幸身
    故，除訴外人張碧逢外，其尚有多名子女，換言之，張水泉
    尚有諸多繼承人，亦從未有人對上訴人或羅增雄主張張水泉
    之繼承債權。詎訴外人張碧逢於97年6 月11日，帶小弟至上
    訴人家中對上訴人拳打腳踢並脅迫簽發系爭二紙本票，嗣上
    訴人除報案外，並委請許瑞榮律師函文訴外人張碧逢為撤銷
    意思表示，是系爭本票既經上訴人撤銷意思表示，上訴人自
    得據以對抗被上訴人，嗣訴外人張碧逢亦委請徐國楨律師回
    函否認其犯行，復於97年6 月12日與黑道人物同至上訴人住
    處，表示要討債，上訴人甚感恐懼，乃請友人報警，友人尚
    未報警即趕來關心，訴外人張碧逢及其所找之黑道人物見狀
    方才離開，嗣即由被上訴人持訴外人張碧逢非法取得之系爭
    本票向本院聲請裁定，且於取得本票裁定確定證明書後，旋
    向國稅局查詢上訴人名下財產資料，以圖對於上訴人之財產
    為強制執行，然被上訴人顯係惡意及無對價取得系爭本票，
    上訴人另依票據法第14條規定主張被上訴人持有上訴人簽發
    如附表所示之本票債權不存在，俟被上訴人因見訴外人張碧
    逢脅迫被上訴人簽立系爭本票，經台灣新竹地方法院檢察署
    檢察官偵辦犯罪，被上訴人為避免沾惹刑事紛爭，故而才將
    系爭本票及裁定交還給訴外人張碧逢，並於其後方才在本件
    訴訟中聲稱不對上訴人主張債權，而訴外人張碧逢脅迫上訴
    人簽發系爭本票犯行，亦經本院刑事庭判刑確定，則訴外人
    張碧逢既係本件訴訟繫屬中票據債權之轉得人，自屬訴訟繫
    屬後之繼受人，何能謂其不為本件判決效力所及，則上訴人
    對於被上訴人提起本件訴訟，即難謂無受確認判決之法律上
    利益可言，上訴人因而主張被上訴人對於上訴人所簽發之系
    爭本票債權不存在等語。
二、被上訴人則以：被上訴人持有系爭本票之緣由，係因訴外人
    陳順貴向其借款36萬元，地點在竹東公證代書事務所，並交
    付為期一個月之本票乙紙，由被上訴人收執，詎屆期時，訴
    外人陳順貴陳稱沒錢可還，遂會同訴外人張碧逢提供系爭本
    票予被上訴人，惟因抵銷36萬元後，被上訴人尚須支付訴外
    人張碧逢65萬元，故其即向法院聲請裁定及確定證明後，查
    訪上訴人的財產都是土地持分，而且系爭本票是訴外人張碧
    逢恐嚇上訴人取得的，訴外人張碧逢亦因此被訴，被上訴人
    即將系爭本票及確定證明還給訴外人張碧逢，被上訴人跟上
    訴人之間確實沒有債權債務關係。另上訴人若遭訴外人張碧
    逢脅迫恐嚇開具系爭本票，上訴人且有報警處理，上訴人應
    該在檢察官偵審期間要向司法單位提出犯罪證物本票歸還或
    銷毀，惟查上訴人並未依此訴求，且遲至被上訴人取得系爭
    本票向本院聲請本票裁定後，才提起本件確認本票債權不存
    在之訴，實為荒謬等語，資為抗辯。
三、兩造不爭執之事項：
  (一)被上訴人自訴外人張碧逢處取得上訴人簽發系爭二紙本票
      後，即執系爭本票向本院聲請准許強制執行，經本院97年
      度票字第473 號裁定准許強制執行，嗣上訴人提起抗告，
      經本院97年度抗字第63號裁定駁回其抗告確定等情，為兩
      造所不爭執，並經本院依職權調閱上開各卷宗核閱無訛。
  (二)又被上訴人於取得前揭本票准許強制執行之裁定後，已於
      97年10間，將系爭二紙本票交還訴外人張碧逢等情，業據
      證人張碧逢到院證述明確，復為兩造所不爭執，自堪信為
      真實。
  (三)再者，訴外人張碧逢因脅迫上訴人簽發系爭二紙本票，經
      本院刑事庭以98年度易字第150 號刑事案件判決有期徒刑
      五月，如易科罰金，以1 千元折算一日確定在案，有本院
      98年度易字第150 號刑事判決一件附卷可稽，且經本院依
      職權調閱上開刑事案卷核閱無訛。
四、本件經本院簡化之爭點為：
  (一)上訴人提起本件訴訟是否有確認利益？
  (二)被上訴人是否係出於票據法第14條第2 項規定以不相當之
      對價取得系爭本票？
  (三)被上訴人得否對於上訴人主張票據上之權利？
五、上訴人提起本件訴訟是否有確認利益？
  (一)按「確認法律關係之訴，非原告有即受確認判決之法律上
      利益，不得提起之；確認證書真偽或為法律關係基礎事實
      存否之訴，亦同。前項確認法律關係基礎事實存否之訴，
      以原告不能提起他訴訟者為限。」，民事訴訟法第247 條
      第1、2項分別定有明文。所謂即受確認判決之法律上利益
      ，係指法律關係之存否不明確，原告主觀上認其在法律上
      之地位有不安之狀態存在，且此種不安之狀態，能以確認
      判決將之除去者而言( 最高法院52年台上字第1240號判例
      意旨參照 )。
  (二)次按，訴訟繫屬中為訴訟標的之法律關係，雖移轉於第三
      人，於訴訟無影響。但第三人如經兩造同意，得聲請代當
      事人承當訴訟，亦為民事訴訟法第254條第1項所明定。又
      確定判決，除當事人外，對於訴訟繫屬後為當事人之繼受
      人者，及為當事人或其繼受人占有請求之標的物者，亦有
      效力，復為民事訴訟法第401條第1項著有明文。經查，被
      上訴人自訴外人張碧逢處取得上訴人所簽發系爭本票後，
      即執系爭本票向本院聲請准許強制執行，經本院97年度票
      字第473 號裁定准許強制執行，嗣上訴人提起抗告，經本
      院97年度抗字第63號裁定駁回其抗告確定在案等情，為兩
      造所不爭執，並經上訴人提出本院上開准予強制執行本票
      裁定一紙附卷可稽，且經本院調閱上開各卷宗核閱無訛，
      而被上訴人於取得前揭本票准許強制執行之裁定後，已於
      97年10間，將系爭本票交還訴外人張碧逢等情，業據證人
      張碧逢到院證述明確，惟按民事訴訟法第401條第1項所謂
      為確定判決效力所及之「繼受人」，如係以「對人之關係
      」為訴訟標的，而因法律行為受讓該訴訟標的者，必須繼
      受該法律關係中之權利或義務，始足當之( 最高法院61年
      台再字第186號判例意旨參照)。查被上訴人既係於上訴人
      於97年9 月16日提起本件訴訟後，於97年10月本件訴訟繫
      屬期間，將系爭二紙本票交還予訴外人張碧逢收受，顯有
      轉讓系爭本票債權予訴外人張碧逢取得情事，則訴外人張
      碧逢於受領被上訴人退回之系爭二紙本票時，顯已繼受被
      上訴人對於系爭二紙本票債權之法律關係，依前揭說明，
      自屬於本件訴訟確定判決效力所及之人，則上訴人主張訴
      外人張碧逢應受本件確定判決之拘束，自屬有據。是以，
      上訴人如於本件訴訟勝訴時，既可據以對抗訴外人張碧逢
      再行對其提出票據上之請求，即難認上訴人對於被上訴人
      提起本件確認本票債權不存在之訴，要無受確認判決之法
      律上利益存在。
  (三)況且，被上訴人雖不否認其與上訴人之間確無票據上債權
      債務關係，惟係認其已將系爭二紙本票返還予訴外人張碧
      逢收執，其方無票據上權利存在，惟並非就上訴人主張其
      係遭訴外人張碧逢脅迫始簽發系爭本票，系爭本票債權不
      存在乙節不爭執，此參被上訴人主張：「上訴人若遭訴外
      人張碧逢脅迫恐嚇開具系爭本票，上訴人且有報警處理，
      上訴人應該在檢察官偵審期間要向司法單位提出犯罪證物
      本票歸還或銷毀，惟查上訴人並未依此訴求，且遲至被上
      訴人取得系爭本票向本院聲請本票裁定後，才提起本件確
      認本票債權不存在之訴，實為荒謬。」等情甚明，可知，
      兩造間就上訴人簽發系爭本票時有無原因關係存在，既已
      生爭執，又因被上訴人已執系爭本票向本院聲請如上所示
      之本票裁定，命上訴人給付票款予被上訴人，復於本件訴
      訟進行期間，再行轉讓系爭本票予他人收受，致上訴人因
      系爭本票不斷轉讓，隨時面臨不特定他人執有系爭本票，
      對其行使票據上權利之處境，此時，上訴人認其私法上之
      地位，因票據上之法律關係現仍存在，而有不安之狀態，
      且此種不安之狀態，能以本件確認判決之既判力將之除去
      ，揆諸上開之說明，及訴訟經濟、統一解決紛爭的要求，
      應認上訴人提起本件確認訴訟，以除去此不安之狀態，自
      有受確認判決之法律上利益，洵堪認定。
六、被上訴人是否係出於票據法第14條第2 項規定以不相當之對
    價取得系爭本票？
    按無對價或以不相當之對價取得票據者，不得享有優於其前
    手之權利，票據法第14條第2 項定有明文。而所謂不得享有
    優於其前手之權利，係指前手之權利如有瑕疵( 附有人的抗
    辯 )，則取得人即應承繼其瑕疵，人的抗辯並不中斷，如前
    手無權利時，則取得人並不能取得權利而言；蓋票據抗辯限
    制之原則，雖為助長票據之流通而設，然究不免犧牲票據債
    務人之利益，故對於無對價或以不相當之對價取得票據者，
    即不能使之受此原則之保護，以免有失公平( 最高法院68年
    台上字第3427號判例意旨參照 )。經查，本件被上訴人於本
    院行準備程序時陳稱：「( 問：被上訴人本案的本票是如何
    取得的？ )答：因為有一個訴外人陳順貴來跟我借36萬元，
    時間到沒還我錢，張碧逢就拿了2 張本票說要替陳順貴還錢
    ，要我找現金給他，我說要等債權確定才找給他，我要聲請
    本票裁定確定後才找給他，後來我發現票是恐嚇來的，所以
    我就把票還給張碧逢。」等語(詳本院99年5月31日準備程序
    筆錄 )，是本件被上訴人係主張其以對於訴外人陳順貴36萬
    元借款之代價取得系爭二紙面額合計120 萬元之本票已明，
    從而，參之上開說明，被上訴人既係以不相當之代價取得系
    爭本票，上訴人主張其得以抗辯前手即訴外人張碧逢之事由
    對抗被上訴人等語，即屬有據。
七、被上訴人得否對於上訴人主張票據上之權利？
  (一)按本票屬無因證券，票據債務人固不得以自己與發票人或
      執票人前手間所存在之抗辯事由，對抗執票人，惟尚非不
      得以自己與執票人間所存之抗辯事由對抗執票人，此觀票
      據法第13條本文之反面解釋自明。查上訴人主張其遭被上
      訴人之前手張碧逢之脅迫，始簽發系爭二紙本票，實上訴
      人與訴外人張碧逢間並無任何債權債務關係存在等情，則
      上訴人與訴外人張碧逢間既為系爭本票之直接前後手，依
      上說明，上訴人自得以自己與訴外人張碧逢間所存之抗辯
      事由對抗被上訴人。次按，主張有利於己之事實者，就該
      事實應負舉證責任。發票人如對其直接後手之執票人提出
      基礎原因關係不存在之對人抗辯時，執票人自應就該基礎
      原因關係存在之積極事實，負舉證責任。準此，證人張碧
      逢雖證稱：上訴人係心甘情願簽發系爭二紙本票等語，惟
      為發票人(上訴人)否認，並提出基礎原因關係不存在之對
      人抗辯，張碧逢即應就其與上訴人間有借貸或其他票據上
      基礎原因關係存在，及有效成立該法律關係之積極事實，
      負舉證責任，惟張碧逢就此均未能舉證以實其說，即難即
      憑張碧逢空言所述，採為有利於其之認定。
  (二)而訴外人張碧逢確係以非法之方式脅迫上訴人簽發本件系
      爭二紙本票，此參訴外人張碧逢因此案，亦經本院刑事庭
      以98年度易字第150 號刑事案件判決有期徒刑五月，如易
      科罰金，以1 千元折算一日確定在案，已如前所述，上訴
      人復就訴外人張碧逢於97年6 月11日脅迫其簽發系爭二紙
      本票行徑，旋於97年7月9日委請許瑞榮律師寄發存證信函
      撤銷其於97年6 月11日被脅迫而為之意思表示，此有士林
      法院郵局第193號存證信函附卷可稽(詳台灣桃園地方法院
      中壢簡易庭案卷第7頁至第8頁反面 )，則訴外人張碧逢就
      系爭本票對上訴人已無票據上之權利得以請求甚明。而被
      上訴人既係以不相當之代價自訴外人張碧逢取得系爭本票
      ，參之前揭說明，即應承繼其前手即訴外人張碧逢就系爭
      本票之權利瑕疵，故上訴人主張被上訴人不得享有系爭本
      票之票據上權利，而請求確認被上訴人所持有如附表所示
      之本票債權不存在，為有理由。原審為上訴人敗訴之判決
      ，尚有未洽。上訴意旨指摘原判決不當，求予廢棄改判，
      為有理由。爰由本院予以廢棄改判，如主文第二項所示。
八、本件事證已臻明確，兩造其餘主張陳述及及所提之證據，經
    本院斟酌後，認與判決結果不生影響，均無庸再予論述，附
    予敘明。
九、據上論結，本件上訴為有理由，依民事訴訟法第436 條之1
    第3 項、第450 條、第78條，判決如主文。
中    華    民    國    99    年    11    月    30    日
                  民事第一庭  審判長  法  官  汪銘欽
                                      法  官  陳順珍
                                      法  官  王佳惠
以上正本係照原本作成。
本判決不得上訴。
中    華    民    國    99    年    11    月    30    日
                                      書記官  陳思璟
┌────────────────────────────────────────────────┐
│附表：                                                                      98年度簡上字第77號  │
├──┬──────┬────────┬──────┬───────┬───────┬───┬──┤
│編號│發  票  日  │票  面  金  額  │到  期  日  │利 息 起 算 日│ 支 票 號 碼  │年利率│備考│
│    │            │（新台幣）      │            │（至清償日止）│              │（%） │    │
├──┼──────┼────────┼──────┼───────┼───────┼───┼──┤
│ 01 │97年6月11日 │200,000元       │97年6月12日 │97年6月12日   │CH-NO-493753  │  5   │    │
├──┼──────┼────────┼──────┼───────┼───────┼───┼──┤
│ 02 │97年6月11日 │1,000,000元     │97年6月18日 │97年6月18日   │CH-NO-493755  │  5   │    │
└──┴──────┴────────┴──────┴───────┴───────┴───┴──┘

司法院資訊處製作；財團法人民間司法改革基金會備份。
